【裁判字號】    92,訴,39
【裁判日期】    920327
【裁判案由】    搶奪
【裁判全文】
台灣基隆地方法院刑事判決                            九十二年度訴字第三九號
    公  訴  人  台灣基隆地方法院檢察署檢察官
    被      告  乙○○
右列被告因搶奪案件，經檢察官提起公訴（九十一年度偵字第三六七０號），本院判
決如左：
    主      文
乙○○共同意圖為自己不法之所有，而搶奪他人之動產，處有期徒刑拾月。
    事      實
一、乙○○與丙○○（同案被告，綽號「嘉偉」，待通緝到案後，再行審判）共同基
    於犯意之聯絡，意圖為自己不法之所有，於民國九十一年八月十六日凌晨一時十
    分許，由乙○○騎乘不詳車號之重機車（未扣案），後座搭載丙○○，兩人均戴
    半罩式安全帽（亦未扣案），沿基隆市○○路行駛，尋找目標，以便伺機行搶；
    當其行經基隆市○○區○○路一八一號對面之停車場較為黑暗之無人處所時，見
    戊○○單身夜行且皮包在其左手，遂由乙○○尾隨並擦身而過，再由丙○○於瞬
    間伸出右手而搶奪其所有之皮包一個（內有ＮＯＫＩＡ牌三三一０型紅色行動電
    話一支、信用卡五張、金融卡一張及身分證及駕照等物）；得手後，加速自同路
    六十巷口逃逸而去，所得悉歸丙○○所有。嗣因丙○○將該行動電話交付不知情
    之丁○○使用，經警查悉；當警於九十一年九月一日通知丁○○到案說明後，乙○○自知難逃，遂於同月十四日，在有偵查犯罪權限之公務員知悉其為犯罪人前
    ，向警自首上情，並願接受裁判。
二、案經基隆市警察局第一分局報請台灣基隆地方法院檢察署檢察官偵查起訴。
    理      由
一、事實認定
    右揭事實業據被告乙○○供承不諱，核與被害人戊○○所述情節相符，並經證人
    丁○○、甲○○證明屬實，且有行動電話通聯記錄在卷可稽，足見其自白與事實
    相符，可以採信，其犯行洵堪認定。
二、法律適用
    核被告所為，係犯刑法第三百二十五條第一項之搶奪罪。被告二人之間，有犯意
    之聯絡及行為之分擔，皆為共同正犯。被告係於有偵查犯罪權限之公務員知悉其
    為犯罪人前，向警察自首犯罪，而願受裁判，警詢筆錄及基隆市警察局第一分局
    刑事案件報告書記之甚明，應予減輕其刑。按以自首為減刑之原因，乃我國法制
    之特色。唐、宋、明、清律皆有規定。其為減刑之事由固無不妥；惟現行刑法規
    定自首為「必減」其刑，剝奪法官之個案裁量權，實有之商榷之餘地。蓋自首之
    動機不一，或真出於悔悟，或為情勢所迫，甚或利用必減規定而犯罪再自首，以
    邀寬典。若自首乃「得減」其刑，法官尚有裁量空間，減其所應減；惟法律規定
    必減，對不得已之自首及利用自首而犯罪者，則必減其刑之規定，如同立法放棄
    國家刑罰權，反而有鼓勵犯罪之譏。尤有進者，在司法實務上，常見被告為司機
    而駕車撞傷人時，不先將傷者送醫，反而為享受自首之利益，趕往警察機關自首
    ，坐令傷者因延誤送醫甚或死亡；如此，又豈是自首立法之本意。申言之，自首
    原因不一，並非單一原因，客觀上未至非減不可，不足以成為立法剝奪法官裁量
    權之正當事由；其立法剝奪法官之個案裁量權，即屬超過必要之程度，而違背權
    力分立原則。何況，亞洲各國受我國法制影響，固有自首規定，惟日本刑法第四
    十二條第一項、韓國刑法第五十二條第一項之自首，均係得減其刑，並非必減其
    刑，亦可見我國立法必減之規定，確實超過必要之程度。刑法總則修正草案因而
    將必減改為得減，其故在此，併此說明之。
三、違憲審查
    按刑事立法上之「法益原則」要求任何行為要加以犯罪化，必因其法益受到侵害
    或危險。蓋刑事立法之核心，在於其所保護之法益。刑法之任務，在於法益之保
    護。無法益保護，無刑法可言；亦即無法益受到侵害或危險，則無施以刑罰之必
    要。行為如未造成「法益侵害」或「法益危險」，則無將之犯罪化之必要。在法
    益侵害，為「實害犯」；在法益危險，為「危險犯」。再者，法益本身依其價值
    評價之強度，而呈現法益位階。生命、身體、自由、名譽、財產五者，按其順序
    ，而高低位階化。生命法益最高，其次身體法益，其次自由法益，其次名譽法益
    ，而財產法益最低。此五種傳統法益，稱之為「個人法益」。在個人法益以外之
    「一般法益」、「團體法益」或「整體法益」，或稱「超個人法益」，亦必須其
    與個人法益具有關連性者，始得為刑法所保護之一般法益。所謂危險犯，亦即行
    為人之行為造成法益危險，尚未至法益侵害，亦立法予以犯罪化。以最高位階之
    生命法益言之，刑法之有預備殺人罪、預備放火罪、預備強盜罪、預備擄人勒贖
    罪，均因其行為已造成生命法益之危險；否則，各該罪即無設預備犯之必要。如
    係單純身體、自由、名譽、財產之法益危險行為，則未曾設預備犯而加以犯罪化
    。蓋法益之功能，在刑法上有二：一為決定刑罰必要性；二為使得處刑合理性。
    前者，有法益保護之必要性，始得加以犯罪化；後者，其法定刑之刑罰種類及其
    刑度輕重，必須與其所保護之法益具有相當性。有「入刑化」之必要時，始得賦
    予該刑種；具有相當性時，始得為該級刑度之訂定。申言之，必須與其法益位階
    為合理而相當之規範，以免產生不合理之法定刑。依前者，可以導出一基本刑事
    立法原則，即「無法益損害，即無刑罰」原則。否則，立法者任意行使其刑罰權
    之結果，勢必使得刑事法充斥無法益之犯罪。如此，隨意加以犯罪化，輕易動用
    刑罰，實與刑罰「最後手段原則」有違。依後者，其刑罰之賦予始合乎「罪責原
    則」，使其罪責與刑罰得以相適應而具有相當性，亦即立法上之「罪刑相當原則
    」。查竊盜行為係財產法益之實害犯，強盜行為係重度自由法益與財產法益之實
    害犯。搶奪行為之罪責介乎竊盜與強盜之間，係輕度自由法益與財產法益之實害
    犯，其刑罰自應介乎竊盜與強盜之間，始可稱之為罪刑相當。惟查我國刑法第三
    百二十條之竊盜罪，其法定刑為五年以下有期徒刑、拘役或五百元以下罰金。修
    正前刑法第三百二十八條之強盜罪，其法定刑為三年以上十年以下有期徒刑。而
    刑法第三百二十五條之搶奪罪，其法定竟止於六月以上五年以下有期徒刑。如此
    ，使得搶奪行為與竊盜行為幾乎為相等之評價，僅搶奪罪排除六月以下有期徒刑
    、拘役及罰金之適用而已，與加重竊盜之刑度完全相同。其刑罰之賦予不居其中
    （例如賦予一年以上七年以下有期徒刑），竟向竊盜罪傾斜，使得重責行為而適
    用輕罰，重罪而輕刑，違背罪責原則，不合罪刑相當原則；其不等者等之，等者
    而不等之，相同狀況而為不同處理，不同狀況而為相同處理，違背平等原則，似
    屬違憲之立法。
四、刑罰裁量
    次按刑事司法上之「罪刑相當原則」要求法官在量刑時，應依法益之位階，重所
    當重，輕所當輕，必使罪得其刑而刑當其罪；不得重罪而輕判，或輕罪而重判；
    期使責任與刑罰得以相適應，而具有相當性。地藏十輪經（第三卷）云：「若犯
    重罪，應重治罰；若犯中罪，應中治罰；若犯輕罪，應輕治罰；令其慚愧，懺悔
    所犯。」其此之謂也！為此，本院：１、審酌被告之品行、生活狀況、智識程度
    、犯罪之動機、目的、犯罪所生之危害、犯後之態度等一切情狀之後，２、再斟
    酌拘役並無教化功能，乃不具實益之刑罰種類，立法上以廢除為宜，以資符合自
    由刑單一化之要求；六月以下之短期自由刑，既難有教化作用，又易使受刑人感
    染惡習，除非被告有受其執行之特殊必要，否則尚無宣告之必要；如其宣告，應
    以緩刑或易科罰金而調和之等情，３、復考量前述搶奪罪立法傾斜而刑度過輕之
    情形，司法不宜從最低度量刑；自首減刑之幅度，應依不同情節而為不同之斟酌
    等情，４、並特別考量被告除施用毒品之自傷行為外，並無其他不良素行，有台
    灣高等法院被告全國前案紀錄表在卷可稽，本院因而認為在自首減輕其刑之後，
    量處如主文所示之自由刑，足以使其罪刑相當，爰宣告之，以示儆懲，並期被告
    之自新。
五、不得沒收
    供犯罪所用之機車及安全帽，俱未扣案，亦不知為何人所有，不得宣告沒收；何
    況，縱其為被告所有，參酌刑法第三十八條第一項第二款係裁量沒收，並非義務
    沒收，考量該機車及安全帽並非專供犯罪所用，不予沒收亦無社會危險性存在，
    衡諸比例原則之後，本院亦認不應宣告沒收，併此說明之。
六、據上論斷
    應依刑事訴訟法第二百九十九條第一項前段、刑法第二十八條、第三百二十五條
    第一項、第六十二條前段而判決如主文。
本案經檢察官態南彰到庭執行職務。
中      華      民      國    九十二    年      三      月    二十七    日
                                    台灣基隆地方法院刑事庭
                                        法  官  陳  志  祥
右正本證明與原本無異。
如不服本判決，應於收受送達後十日內，向本院提出上訴狀，敘述上訴之理由，上訴
於台灣高等法院，並應按他造當事人之人數附具繕本。
中      華      民      國    九十二    年      三      月    二十七    日
                                        書記官  盧  鏡  合
附錄：
刑法第三百二十五條第一項：
意圖為自己或第三人不法之所有，而搶奪他人之動產者，處六月以上五年以下有期徒
刑。


司法院資訊處製作；財團法人民間司法改革基金會備份。
